【裁判字號】    99,審重訴,49
【裁判日期】    990305
【裁判案由】    損害賠償
【裁判全文】
臺灣臺北地方法院民事裁定            99年度審重訴字第49號
原      告  辰○○
訴訟代理人  宋重和律師
            林仲豪律師
            陳怡秀律師
被      告  丁○○
被      告  聯合報股份有限公司
法定代理人  甲○○
被      告  壬○○
被      告  中國時報文化事業股份有限公司
法定代理人  寅○○
被      告  巳○○
被      告  中天電視股份有限公司
法定代理人  卯○○
被      告  癸○○
            己○○
被      告  聯意製作股份有限公司
法定代理人  庚○○
被      告  戊○○
            子○○
被      告  今日傳媒股份有限公司
法定代理人  辛○○
被      告  東森電視事業股份有限公司
法定代理人  丙○○
被      告  丑○
            乙○○
上列當事人間請求損害賠償事件，本院裁定如下：
    主  文
本件移送臺灣板橋地方法院。
    理  由
一、按訴之全部或一部，法院認為無管轄權者，依原告聲請或依
    職權以裁定移送於其管轄法院，民事訴法第二十八條第一項
    定有明文。
二、本件原告主張：被告丁○○於民國98年12月7 日經由報社與
    電視新聞記者採訪，散播侵害原告名譽之言論，並於同年月
    9 日傳真標題為「昨日道歉今日提告，豈有此理、鐵證如山
    、死不認錯」之內容至臺北縣政府記者室，企圖藉由各駐點
    記者回報其新聞媒體，而報導此一事件，散佈侵害原告之言
    論至全國各地；又被告壬○○、巳○○、癸○○、己○○、
    戊○○、子○○、丑○、乙○○等記者，經由採訪被告丁○○，而作成侵害原告名譽之報導，透過電視、報紙、網路散
    佈至全國各地，侵害原告之名譽；據此，被告丁○○、壬○○、巳○○、癸○○、己○○、戊○○、子○○、丑○、乙○○應依民法第一百八十四條、第一百八十五條規定，對原
    告負侵權行為損害賠償責任，被告聯合報股份有限公司、中
    國時報文化事業股份有限公司、中天電視股份有限公司、聯
    意製作股份有限公司、今日傳媒股份有限公司、東森電視事
    業股份有限公司分別為上述記者之僱用人，則應依同法第一
    百八十八條規定負連帶賠償之責等情。
三、經查，原告對被告起訴核係本於侵權行為之法律關係有所請
    求而涉訟，且為民事訴訟法第五十三條第一、二款之共同訴
    訟類型。查：
  (一)雖被告公司營業所分別位於臺北市信義區、萬華區、中正區
    及臺中市，住所地則分別位於臺北縣中和市等各地，但依民
    事訴訟法第二十條但書規定，在該法第五十三條第一、二款
    所定被告數人之共同訴訟，若有該法第四至十九條特別審判
    籍下，則被告住所、營業所所在地法院此時對之無管轄權，
    原告僅得向該共同訴訟特別審判籍法院起訴。
  (二)次按因侵權行為涉訟者，得由行為地之法院管轄，亦為民事
    訴訟法第十五條第一項所明定者。此所指「因侵權行為涉訟
    者」，包括本於侵權行為所生之損害賠償訴訟。
  1.又所謂行為地，凡為一部實行行為或其一部行為結果發生之
    地皆屬之，即除實行行為地外，結果發生地亦包括在內（參
    最高法院56年台抗字第369 號判例）。惟參諸上開條文之立
    法理由，就不法行為地傾向於指係實行不法行為之地，而非
    發生不法行為結果之地，益徵最高法院上開判例載示「其一
    部行為結果發生之地」之旨，宜採限縮解釋，而認所稱結果
    發生之地，係與構成侵權行為要件事實之全部或一部，有直
    接或最重要之牽連關係者為限，庶符立法原意，並可避免一
    造濫訴致令他造遠赴法院苛受應訴負擔之弊，不宜擴張泛指
    任何間接或常出於偶然而不確定，或僅屬被害人空泛主張管
    轄原因事實而未經釋明之地，均為此所述之結果地。
  2.是以，當事人間本於侵權行為所生之損害賠償訴訟，均茲所
    謂因侵權行為涉訟，而管轄權之有無，自應依當事人主張之
    原因事實，並按諸前揭法律關於管轄之規定，以定其侵權行
    為地或結果地，並進而認定其管轄法院，且在無其他特別審
    判籍管轄法院之適用清形，法院自得依職權移轉管轄。
  3.如前所述，原告係本於侵權行為之法律關係起訴請求者，有
    民事訴訟法第十五條特別審判籍規定適用，而依原告起訴主
    張之原因事實以觀，被告丁○○係藉由傳真標題為「昨日道
    歉今日提告，豈有此理、鐵證如山、死不認錯」之內容至臺
    北縣政府記者室，再由位於臺北縣政府內各新聞媒體駐點記
    者即被告壬○○、巳○○、癸○○、己○○、戊○○、子○○、丑○、乙○○回報其工作之新聞媒體，而報導此一事件
    ，以致於散佈侵害原告之言論（見本院卷第9 、12頁），足
    徵，被告丁○○、壬○○、巳○○、癸○○、己○○、戊○○、子○○、丑○、乙○○主要實行不法行為之地，係在臺
    北縣政府記者室。
  4.原告雖主張因被告報導之新聞內容遍佈全國，故本院就此訴
    訟有管轄權云云。但查，原告係受僱於訴外人香港商頻果日
    報出版發展有限公司臺灣分公司之記者，該公司係設於臺北
    市內湖區○○○路○段16號2 樓，有公司登記資料查詢在卷
    可稽；且原告住所係設於臺北市○○區○○路141 巷38號，
    而非其戶籍所在地，此經原告在其起訴狀中記載甚詳。是以
    ，對照原告於其所述被告實施本件侵權加害行時，其工作、
    生活中心地係在臺北市內湖區，茲因名譽有無受損害，係以
    社會上對個人評價是否貶損作為判斷之依據，足徵，倘原告
    名譽權果有受損害者，其社會上評價是否貶損之認定，當以
    其生活中心地即臺北市內湖區為最具直接牽連關係之地點無
    訛，而非遽認全國各地皆為原告名譽損害結果發生地。
  5.因被告實行不法行為之地點大抵位於臺北縣政府記者室內，
    該地當為本件訴訟證據調查較為便利之地區，而非原告名譽
    損害結果發生地，故而，堪認本件侵權行為地係位於臺北縣
    政府記者室，又被告住所、營業所所在地不在同一法院，是
    依民事訴訟法第二十條但書之規定，自應由共同管轄法院即
    臺灣板橋地方法院管轄。
  (三)末按，所謂本案之言詞辯論，係指被告於言詞辯論期日或準
    備程序期日，就為訴訟標的之法律關係為實體上之陳述而言
    ；倘被告僅於書狀就為訴訟標的之法律關係為實體上陳述內
    容之記載，未於言詞辯論期日或準備程序期日以言詞加以引
    用，自難謂被告已為本案之言詞辯論。據此，因本院尚未進
    行言詞辯論或準備程序，自無同法第二十五條規定擬制合意
    管轄適用之情形，附此敘明。
  (四)茲原告向無管轄權之本院起訴，顯係違誤。應依職權將本件
    移送於該管轄法院。
三、依首開法條裁定如主文。
中    華    民    國    99    年    3     月    5     日
                  民事第六庭    法  官  賴錦華
以上正本係照原本作成。
如對本裁定抗告，須於裁定送達後十日之不變期間內，向本院提
出抗告狀。
中    華    民    國    99    年    3     月    5     日
                                書記官  沈世儒

司法院資訊處製作；財團法人民間司法改革基金會備份。
